ACORDAO-COMPLETO-2515581

ACÓRDÃO 18581/2021 ATA 40/2021 - PRIMEIRA CÂMARA

VISTOS, relatados e discutidos estes embargos de declaração opostos pelo Ministério Público junto ao TCU em face do Acórdão 13380/2021-TCU-Primeira Câmara, que apreciou tomada de contas especial instaurada pelo Ministério do Turismo, em desfavor de Francisco de Assis Peixoto, em razão da impugnação total das despesas do Convênio 1.133/2009, cujo objeto era o apoio à realização do projeto "Rodeio Show in Praia".
ACORDAM os Ministros do Tribunal de Contas da União, reunidos em sessão da 1ª Câmara, com fundamento nos arts. 32 e 34 da Lei 8.443/1992 e ante das razões expostas pelo Relator, em:
9.1. conhecer dos embargos de declaração e rejeitá-los;
9.2. encaminhar cópia desta decisão ao embargante.

Embargos de declaração interpostos pelo MPTCU contra decisão da 1ª Câmara que determinou o arquivamento, sem julgamento do mérito, de TCE instaurada pelo Ministério do Turismo.

Primeira Câmara

Município de São Simão/GO

3. Embargante: Ministério Público junto ao Tribunal de Contas da União

13.1. Ministros presentes: Walton Alencar Rodrigues (Presidente), Vital do Rêgo e Jorge Oliveira (Relator).
13.2. Ministro-Substituto convocado: Augusto Sherman Cavalcanti.

JORGE OLIVEIRA

Trata-se de embargos de declaração (peça 92) opostos pelo Ministério Público junto ao TCU - MPTCU, representado pelo Procurador Rodrigo Medeiros de Lima, em face do Acórdão 13380/2021-TCU-Primeira Câmara, que apreciou tomada de contas especial (TCE) instaurada pelo Ministério do Turismo (MTur) , em desfavor de Francisco de Assis Peixoto, prefeito do município de São Simão/GO na gestão 2009-2012, em razão da impugnação total das despesas do Convênio 1.133/2009, cujo objeto era o apoio à realização do projeto 'Rodeio Show in Praia'.
2. 	Em razão da descaracterização de débito e do reconhecimento da prescrição da pretensão punitiva do Tribunal, o acordão embargado arquivou as contas especiais sem julgamento de mérito, ante a ausência de pressupostos de desenvolvimento válido e regular do processo.
3. 	Transcrevo, a seguir, o essencial dos embargos:
"15.	Da leitura do voto que fundamentou o Acórdão 13380/2021-TCU-Primeira Câmara, verifica-se omissão por não ter sido nele diretamente enfrentada a única irregularidade que motivou a citação do Sr. Francisco de Assis Peixoto, qual seja, a inexistência de qualquer documento capaz de demonstrar que a empresa Oliveira Campos Promoções Artísticas Ltda., remunerada pelo município convenente, teria contratos ou cartas de exclusividade ou procurações va¿lidas, outorgadas pelas sete bandas que se apresentaram no 'Rodeio Show in Praia', a fim de evidenciar a correspondente e hábil representação.
16.	Como o intermediário foi remunerado com recursos do Convênio 1.133/2009  e não há, nestes autos, documento capaz de comprovar que a empresa Oliveira Campos Promoções Artísticas Ltda. representava, à época, as bandas que se apresentaram no evento turístico promovido pelo município de São Simão e que, desse modo, estaria apta a receber valores por essas apresentações, há que se imputar débito ao ex-prefeito pelos pagamentos a esse título feitos à empresa, ante a subsunção do fato em apuração à seguinte hipótese prevista no Acórdão 1435/2017-TCU-Plenário (relator Ministro Vital do Rêgo) , proferido em sede de consulta:
9.2. responder ao consulente que:
 (...) 
9.2.3. tais situações, no entanto, podem não ensejar, por si sós, o julgamento pela irregularidade das contas tampouco a condenação em débito do (s) responsável (is) , a partir das circunstâncias inerentes a cada caso concreto, uma vez que a existência de dano aos cofres públicos, a ser comprovada mediante instauração da devida tomada de contas especial, tende a se evidenciar em cada caso, entre outras questões, quando:
 (...) 
9.2.3.2. não for possível comprovar o nexo de causalidade, ou seja, que os pagamentos tenham sido recebidos pelo artista ou por seu representante devidamente habilitado, seja detentor de contrato de exclusividade, portador de instrumento de procuração ou carta de exclusividade, devidamente registrados em cartório.
 (grifos nossos) 
17.	Como não houve discussão direta, no voto que fundamentou a deliberação recorrida, da irregularidade que foi objeto de citação e como o referido voto não fez remissão à hipótese ensejadora de débito prevista no subitem 9.2.3.2 do Acórdão 1435/2017-TCU-Plenário, verifica-se omissão apta a ser corrigida nos termos do art. 34, caput, da Lei 8.443/1992 e do art. 287, caput, do RI/TCU.
18.	Além da omissão caracterizada pela ausência de discussão da irregularidade objeto de citação, a leitura do voto que fundamentou o Acórdão 13380/2021-TCU-Primeira Câmara permite concluir, também, pela existência de contradição.
19.	Antes de prosseguir, transcreve-se excertos do referido voto, a fim de balizar a discussão sobre a possível contradição que, a seguir, será apresentada:
12. O representante do Ministério Público propôs (...) [no parecer à peça 68], a realização de citação somente pela não demonstração da boa e regular aplicação dos recursos federais, porquanto pagos a interposto sem que se tenha apresentado contrato de exclusividade válido firmado com os artistas ou qualquer outro documento hábil a demonstrar a representação dos artistas. (...) A Relatora acolheu o parecer do Ministério Público, em despacho à peça 69, autorizando a citação do responsável. A proposta de audiência  foi rejeitada, em virtude de haver ocorrido a prescrição da pretensão punitiva.
 (...) 
19. Afastada a questão relativa à realização do evento em data próxima ao aniversário do município, que já foi objeto de decisão deste Tribunal , a instrução inicial propôs, em síntese, a realização de citação pela ausência de comprovação de que a empresa intermediária efetivamente pagou o cachê aos artistas que realizaram o evento; e de audiência pela contratação irregular de intermediários entre o ente público e os artistas, ocasionada pela utilização indevida de inexigibilidade de licitação, visto que o interposto não apresentou contrato de exclusividade válido.
20. Contudo, após o parecer preliminar do MPTCU, a Ministra Relatora autorizou a citação somente pelo pagamento a interposto sem que tenha apresentado documento hábil a demonstrar a representação exclusiva. (...) 
 (grifos nossos e do original) 
20.	Das transcrições apresentadas, nota-se que a decisão embargada reconheceu que a Ministra Ana Arraes, à época em que a relatoria desta TCE se encontrava sob sua responsabilidade, havia delimitado, com precisão, qual deveria ser a irregularidade a justificar a citação do ex-prefeito do município de São Simão nestes autos.
21.	Apesar do aludido reconhecimento, o voto condutor enveredou por um caminho cujo foco se restringiu a duas outras irregularidades que não foram objeto de citação ou audiência no processo, quais sejam:
a)	indevida inexigibilidade (ou dispensa) de licitação que teria sido promovida pela prefeitura municipal de São Simão em favor da empresa Oliveira Campos Promoções Artísticas Ltda. (parágrafos 20 a 23 do voto) ;
b)	inexistência de notas fiscais ou recibos emitidos pelas bandas ou por seus representantes devidamente habilitados, de modo a comprovar o nexo entre os recursos do convênio e o desembolso em favor da empresa intermediária (parágrafos 25 a 30 do voto) .
22.	Quanto aos 'recibos dos cachês', a decisão embargada se valeu, nos parágrafos 28 e 29 do voto que fundamentou o Acórdão 13380/2021-TCU-Primeira Câmara, de deliberações do Tribunal que afastaram a exigência desses comprovantes (notas fiscais ou recibos) , para fins de comprovação do nexo financeiro, quando os normativos do MTur da época (Acórdão 5938/2021-TCU-Primeira Câmara) ou o próprio termo de convênio (Acórdão 4336/2020-TCU-Segunda Câmara) não a previam. E, nesse sentido, concluiu pela inexistência de débito.
23.	Embora, de fato, o termo do Convênio 1.133/2009 não tenha indicado a necessidade de apresentação de recibos dos cachês pelo convenente (peça 4) e a avença tenha sido assinada antes da edição da Portaria MTur 153/2009, não haveria que se falar em afastamento do débito (parágrafo 30 do voto condutor do Acórdão 13380/2021-TCU-Primeira Câmara) , por suposto não enquadramento do caso concreto à jurisprudência do TCU destacada na deliberação ora embargada (parágrafos 28 e 29 do voto) , já que a ausência desses recibos não era a razão pela qual o responsável foi citado. O foco adotado em tema distinto do verdadeiro motivo de instauração da fase de contraditório na TCE, por meio de citação, implicou desconexão dos fundamentos da decisão com a irregularidade apurada.
24.	Tendo em vista que a conclusão apresentada no Acórdão 13380/2021-TCU-Primeira Câmara, contrária àquela proposta pela unidade técnica e pelo Parquet de Contas (julgamento pela irregularidade das contas do responsável, com condenação em débito e aplicação de sanção) , foi alcançada a partir de raciocínio contendo a omissão e a contradição anteriormente exploradas, verifica-se a necessidade de que a referida deliberação seja substituída, quando da apreciação do mérito dos presentes embargos de declaração, por força dos efeitos infringentes que lhe deverão ser conferidos, no sentido de se adotar a proposta pela condenação do Sr. Francisco de Assis Peixoto, por não ter apresentado justificativas aceitáveis para a única irregularidade para a qual foi, de fato, demandado a apresentar alegações de defesa neste processo."
É o relatório.

Pedro Henrique de Oliveira (30.716/OAB-GO), representando Francisco de Assis Peixoto

Procurador Rodrigo Medeiros de Lima

EMBARGOS DE DECLARAÇÃO EM TOMADA DE CONTAS ESPECIAL. SUPOSTAS OMISSÕES E CONTRADIÇÕES. CONHECIMENTO. INEXISTÊNCIA DAS FALHAS APONTADAS. REJEIÇÃO.

TOMADA DE CONTAS ESPECIAL (TCE)

Secretaria de Controle Externo de Tomada de Contas Especial (SecexTCE)

Atendidos os requisitos de admissibilidade, conheço dos embargos de declaração opostos pelo Ministério Público junto ao TCU - MPTCU em face do Acórdão 13380/2021-TCU-Primeira Câmara, que apreciou tomada de contas especial (TCE) instaurada pelo Ministério do Turismo (MTur) em desfavor do Sr. Francisco de Assis Peixoto, prefeito do município de São Simão/GO na gestão 2009-2012, em razão da impugnação total das despesas do Convênio 1.133/2009, cujo objeto era o apoio à realização do projeto "Rodeio Show in Praia".
Apontou o embargante, em síntese, as seguintes falhas na deliberação contestada:
a) omissão: o voto não teria enfrentado diretamente a única irregularidade que motivou a citação (inexistência de documento capaz de demonstrar que a empresa remunerada pelo município convenente teria contratos ou cartas de exclusividade ou procurações válidas outorgadas pelos artistas) ; e não teria feito remissão à hipótese ensejadora de débito prevista no subitem 9.2.3.2 do Acórdão 1435/2017-TCU-Plenário;
b) contradição: embora a decisão embargada tenha reconhecido que a Ministra Relatora anteriormente encarregada deste processo havia delimitado qual deveria ser a irregularidade a justificar a citação, o voto condutor "enveredou por um caminho cujo foco se restringiu a duas outras irregularidades que não foram objeto de citação ou audiência no processo" (indevida inexigibilidade ou dispensa de licitação; e inexistência de notas fiscais ou recibos emitidos pelas bandas ou por seus representantes devidamente habilitados) .
O Dr. Rodrigo Medeiros de Lima requer, então, que sejam sanadas a omissão e a contradição indicadas, a fim de conferir efeitos infringentes aos embargos de declaração em apreço, para julgar irregulares as contas do gestor, com imputação de débito e multa proporcional.
Preliminarmente, relembro que os embargos de declaração são recurso integrativo, objetivando extirpar da decisão embargada eventual obscuridade, contradição ou omissão. O entendimento doutrinário e jurisprudencial sobre a matéria é o de que tais espécies de falhas são aquelas decorrentes do próprio julgado e que prejudicam a sua perfeita compreensão, não valendo os embargos, em regra, como meio para impugnar os fundamentos da decisão atacada (Acórdão 8.686/2019-2ª Câmara) .
Quanto ao mérito, inicio por consignar que não vislumbro a contradição apontada. O voto apresentou os elementos que este Relator considerou necessários para formação da convicção a respeito do caso em análise. Os argumentos concatenados nos parágrafos 18 a 29 do voto culminam com a conclusão constante do parágrafo 30: "à luz da jurisprudência do TCU, e uma vez que não há dúvida quanto à efetiva execução física do objeto conveniado, considero afastado o débito". 
No ponto em que o embargante afirma que o voto "enveredou por um caminho cujo foco se restringiu a outras irregularidades que não foram objeto de citação", observo que, em verdade, as irregularidades relativas à indevida inexigibilidade de licitação e à inexistência de notas fiscais ou recibos emitidos pelos artistas ou por seus representantes foram levantadas pela instrução da SecexTCE às peças 76 a 78 (parágrafos 29, 48 e 55 a 57) , cujas análises foram acolhidas pelo Ministério Público em seu parecer de peça 81.
Ao analisar todo o processo antes de submetê-lo a julgamento, este Relator examinou as peças produzidas na fase interna da TCE, as alegações de defesa e os pareceres da unidade técnica e do Ministério Público, registrando no voto os elementos que considerou essenciais à compreensão da matéria - razão pela qual foi incluída a análise dos argumentos contidos na instrução da SecexTCE.
Observe-se que as irregularidades examinadas não constituem tema diverso, que não guarde relação com o objeto da citação. Ora, só se pode falar em débito decorrente da "inexistência de documento capaz de demonstrar que a empresa remunerada pelo município convenente teria contratos ou cartas de exclusividade válidas" quando houver sido contratada uma empresa que não seja efetivamente a representante exclusiva dos artistas. Da mesma forma, a ausência de comprovação do direito de exclusividade é o exato motivo pelo qual se pode concluir que os recibos e notas fiscais não foram emitidos pelos artistas ou seus representantes.
Assim, não havendo incompatibilidade lógica entre as premissas e as conclusões constantes do voto atacado, considero afastada a alegação de contradição.
Em relação à  possível omissão, também entendo que não assiste razão ao embargante. 
Conforme repisado nos autos, a eminente Ministra Ana Arraes, sob cuja relatoria se encontrava a presente tomada de contas especial, autorizou a citação do responsável somente em decorrência da "não demonstração da boa e regular aplicação dos recursos federais, porquanto pagos a interposto sem que se tenha apresentado contrato de exclusividade válido firmado com os artistas ou qualquer outro documento hábil a demonstrar a representação".
Ao enfrentar a proposta de julgamento pela irregularidade das contas, o voto que fundamentou o acórdão impugnado constatou a ocorrência dessa irregularidade (parágrafo 22) , reconheceu que essa falha, por si só, seria suficiente para o julgamento pela irregularidade das contas (parágrafo 23) e examinou a possível caracterização do débito (parágrafos 25 a 29) , concluindo por seu afastamento (parágrafo 30) .
O embargante também aponta contradição decorrente da ausência de remissão à hipótese ensejadora de débito prevista no subitem 9.2.3.2 do Acórdão 1435/2017-TCU-Plenário. Ora, esse fato não constitui contradição passível de exame em embargos de declaração. A jurisprudência desta Corte é no sentido de que recursos dessa espécie prestam-se a corrigir eventual contradição contida apenas nos termos da deliberação atacada (v.g. Acórdão 198/2007-TCU-Plenário, 1943/2015-1ª Câmara e 7790/2020-2ª Câmara) .
Todavia, a breve análise a seguir permitirá constatar que, embora o acórdão questionado não mencione de maneira explícita aquela decisão prolatada em sede de consulta, as hipóteses nela estabelecidas foram implicitamente consideradas na formação do juízo.
Relembro que, desde há muito, a aplicação de recursos federais na contratação de artistas vem sendo objeto de atento exame pelo TCU, em especial quando realizada por entes subnacionais mediante convênio. Mencionei em meu voto que, pelo menos desde o ano de 2008, o Tribunal entende que a exclusividade da representação prevista na Lei 8.666/1993 (art. 25, inciso III) deve ser demonstrada por meio de contrato registrado em cartório, não se admitindo carta de exclusividade válida apenas para a data e o local da apresentação (Acórdão 96/2008-TCU-Plenário) .
Ocorre que, ao longo da evolução da jurisprudência relacionada a esse tema, as peculiaridades de cada caso concreto levaram a entendimentos distintos quanto à consequência da contratação e do pagamento a intermediários sem que se tenha apresentado contrato de exclusividade válido firmado com os artistas.
Por meio do Acórdão 1435/2017-TCU-Plenário, o Tribunal analisou consulta do Ministro do Turismo, firmando seu entendimento. No relatório que acompanhou aquela decisão (incorporado pelo Relator em suas razões de decidir) , a unidade técnica citou que, nos Acórdão 2163/2011-TCU-Segunda Câmara e 3.826/2013-1ª Câmara, o TCU entendeu que a ausência de apresentação do contrato de exclusividade com os artistas, registrado em cartório, seria suficiente, por si só, para caracterizar irregularidade que enseja imputação de débito aos responsáveis. 
Por outro lado, os Acórdão 2595/2014-TCU-Segunda Câmara, 5.662/2014-1ª Câmara, 6.517/2014-1ª Câmara, 1.590/2015-2ª Câmara e 5.769/2015-1ª Câmara concluíram que, inexistindo indícios de dano ao erário e diante da comprovação de que o objeto conveniado foi executado com recursos do ajuste, não haveria que se falar em glosa de valores, julgando pela irregularidade das contas, sem a condenação por débito, mas imputando multa aos gestores.
Finalmente, por meio dos Acórdão 5156/2015-TCU-Primeira Câmara, 6.409/2015-1ª Câmara, 6.814/2015-2ª Câmara, 7.471/2015-2ª Câmara, 2.821/2016-1ª Câmara e 4.155/2016-1ª Câmara, o Tribunal decidiu que, inexistindo indícios de dano ao erário e comprovado que o objeto conveniado foi executado com recursos do ajuste, não haveria que se falar em glosa de valores federais repassados, ainda que a contratação tenha sido realizada sem apresentação do contrato de exclusividade do artista com o empresário contratado pela Administração, tendo sido as contas julgadas regulares com ressalva.
Examinados esses precedentes, o Tribunal prolatou o mencionado Acórdão 1435/2017-TCU-Plenário, respondendo à consulta nos seguintes termos:
"9.2.1. a apresentação apenas de autorização/atesto/carta de exclusividade que confere exclusividade ao empresário do artista somente para o (s) dia (s) correspondente (s) à apresentação deste, sendo ainda restrita à localidade do evento, não atende aos pressupostos do art. 25, inciso III, da Lei 8.666/1993, representando impropriedade na execução do convênio;
9.2.2. do mesmo modo, contrariam o sobredito dispositivo legal as situações de contrato de exclusividade - entre o artista/banda e o empresário - apresentado sem registro em cartório, bem como de não apresentação, pelo convenente, do próprio contrato de exclusividade;
9.2.3. tais situações, no entanto, podem não ensejar, por si sós, o julgamento pela irregularidade das contas tampouco a condenação em débito do (s) responsável (is) , a partir das circunstâncias inerentes a cada caso concreto, uma vez que a existência de dano aos cofres públicos, a ser comprovada mediante instauração da devida tomada de contas especial, tende a se evidenciar em cada caso, entre outras questões, quando:
9.2.3.1. houver indícios de inexecução do evento objeto do convênio; ou 
9.2.3.2. não for possível comprovar o nexo de causalidade, ou seja, que os pagamentos tenham sido recebidos pelo artista ou por seu representante devidamente habilitado, seja detentor de contrato de exclusividade, portador de instrumento de procuração ou carta de exclusividade, devidamente registrados em cartório." (grifei) 
Os atos em análise no presente processo remontam ao ano de 2009, antes da edição da Portaria-MTur 153/2009. Como mencionei no parágrafo 28 do voto, para convênios nessa situação, não se exige a apresentação de notas fiscais ou recibos emitidos diretamente pelo artista ou por seu representante, visto que não havia normativo que previsse essa obrigação. Dessa forma, restou descaracterizada a hipótese ensejadora de débito prevista no subitem 9.2.3.2.
Também registrei (parágrafos 18 e 30) que não há questionamentos relacionados à execução física do evento, o que também afasta a hipótese contemplada no subitem 9.2.3.1.
Assim, o caso concreto não pode ser enquadrado em nenhuma das hipóteses previstas nos subitens 9.2.3.1 e 9.2.3.2 do multicitado Acórdão 1435/2017-TCU-Plenário, devendo-se reconhecer a caracterização do entendimento previsto no item 9.2.3, de que a contratação de empresa intermediária sem comprovação de representação exclusiva, apesar de constituir irregularidade, não é suficiente, por si só, para ensejar a condenação do gestor à devolução dos valores repassados - conforme compreendeu esta Primeira Câmara ao examinar o mérito da presente TCE.
Assim, fica afastada também a alegação de omissão no acórdão embargado.
Ante o exposto, VOTO pela adoção da minuta de acórdão que submeto a este Colegiado, no sentido de rejeitar os presentes embargos.
TCU, Sala das Sessões, em 23 de novembro de 2021.
JORGE OLIVEIRA 
Relator